臺灣高等法院高雄分院民事判決　　　　　100年度上字第138號
上　訴　人　陳素美
訴訟代理人　劉欣宗
被 上 訴人　鄭萬祥
上列當事人間請求清償債務等事件，上訴人對於民國100 年4 月
25日臺灣高雄地方法院99年度訴字第1797號第一審判決提起上訴
，本院於100年9月7日言詞辯論終結，判決如下：
    主  文
上訴駁回。
第二審訴訟費用由上訴人負擔。
    事實及理由
一、兩造原審主張及陳述：
（一）本訴部分
  １、被上訴人主張：上訴人分別於民國84年2 月18日、85年3
      月1 日向被上訴人借用新臺幣（下同）1,000,000 元、1,
      250,000 元合計2,250,000 元（下稱系爭借款），並簽發
      如附表所示本票2 紙（下稱系爭本票）作為借款清償擔保
      ，雙方約定系爭借款清償期為85年9 月1 日，詎上訴人屆
      期未清償，迭經催討，未獲置理等情。爰本於消費借貸契
      約法律關係，提起本訴，並聲明：上訴人應給付被上訴人
      2,250,000 元，及自起訴狀繕本送達翌日起至清償日止，
      按週年利率5%計算之利息。
  ２、上訴人則以：上訴人未自被上訴人取得系爭借款，本件實
      係訴外人鄭清吉向被上訴人借款，而鄭清吉借款前，先向
      上訴人佯稱借款用於清償上訴人胞姊之債務，請上訴人為
      鄭清吉開立予被上訴人之支票背書。詎被上訴人知悉鄭清
      吉於84年3 月間遭資遣後，竟擄押上訴人強迫簽下系爭本
      票以代替鄭清吉原簽發支票，使上訴人成為債務人，以保
      障被上訴人之債權。又上訴人簽立系爭本票後，陸續向被
      上訴人清償款項高達14,423,500元（下稱系爭清償款），
      被上訴人不得請求上訴人再清償借款等語，以為抗辯。並
      聲明：被上訴人之訴駁回。
（二）反訴部分
  １、上訴人主張：上訴人於簽發系爭本票後，陸續給付被上訴
      人之款項達14,423,500元，如系爭清償款之給付，非用於
      清償系爭借款，則被上訴人受領系爭清償款，於逾越系爭
      借款及利息425,000 元部分，即屬無法律上原因，而受利
      益，構成不當得利，應返還予上訴人，茲就其中2,500,00
      0 元，提起反訴，請求被上訴人返還等情。爰依民法第17
      9 條不當得利請求權，聲明：被上訴人應給付上訴人2,50
      0,000 元，及自99年1 月1 日起至清償日止，按週年利率
      5%計算之利息。
  ２、被上訴人則以：上訴人曾以被上訴人為相對人，起訴請求
      確認系爭本票債權及利息債權不存在，經第一審法院判決
      駁回後，上訴人提起上訴，並於第二審追加返還系爭本票
      ，上訴人於該案主張因借款而簽發系爭本票，同時主張本
      票債權及利息債權均因清償而消滅，而按上訴人提起上開
      訴訟案件，既經法院判決駁回確定，則依爭點效理論，上
      訴人不得於本案就上開爭點為相反之主張，故上訴人之請
      求無理由等語，資為抗辯。並聲明：上訴人之反訴駁回。
二、原審判決上訴人本、反訴全部敗訴，上訴人不服，提起上訴
    ，並上訴聲明：（一）原判決廢棄。（二）被上訴人在第一
    審之訴駁回。（三）被上訴人應給付上訴人2,500,000 元，
    及自99年1 月1 日起至清償日止，按週年利率5%計算之利息
    。被上訴人則聲明：上訴駁回。
三、兩造不爭執事項：
（一）上訴人分別於如附表所示發票日簽發如附表所示本票2 紙
      交付被上訴人。
（二）上訴人曾以被上訴人為相對人，起訴請求確認系爭本票之
      債權及利息債權不存在，經原審法院以95年度訴字第4582
      號駁回上訴人之訴，上訴人不服，向本院上訴後，追加被
      上訴人應返還系爭本票予上訴人，據本院以98年度上字第
      81號受理後，於99年3 月3 日言詞辯論終結，同年月17日
      判決駁回上訴人之上訴，並於同年4 月21日確定（下稱系
      爭前案）。
（三）上訴人於系爭前案自承因向被上訴人借款2,250,000 元（
      見原審卷第28頁），為清償借款，而於系爭本票發票日簽
      發系爭本票交付被上訴人收執。又上訴人於系爭前案主張
      系爭本票債權及利息債權均因清償而消滅。
四、兩造協商爭執事項：（一）上訴人是否向被上訴人借用系爭
    借款？上訴人是否已清償系爭借款？（二）上訴人是否因為
    清償而給付被上訴人2,500,000 元？被上訴人受領2,500,00
    0 元，有無法律上之原因？上訴人依不當得利法律關係請求
    被上訴人返還2,500,000 元，有無理由？爰分述如下：
（一）上訴人是否向被上訴人借用系爭借款？上訴人是否已清償
      系爭借款？
  １、按請求履行債務之訴，原告就其所主張債權發生原因之事
      實，固有舉證之責任，若被告自認此項事實而主張該債權
      已因清償而消滅，則清償之事實，應由被告負舉證之責任
      ，此觀民事訴訟法第277 條之規定即明（最高法院28年上
      字第1920號判例要旨參照）。上訴人固抗辯：被上訴人強
      迫上訴人簽發系爭本票，上訴人未自被上訴人處取得系爭
      借款，上訴人簽立系爭本票後，陸續向被上訴人清償款項
      高達14,423,500元，被上訴人不得再請求上訴人清償借款
      云云。惟為被上訴人所否認。
  ２、經查，被上訴人起訴請求上訴人給付系爭借款，係本於清
      費借貸法律關係，並以上訴人簽發之系爭本票作為借款擔
      保之證據資料。而按本票具有票據無因性之性質，雖不能
      逕以本票證明兩造存在消費借貸法律關係，惟本票發票人
      如自承係本於清費借貸而簽發票據，則持票人即無庸再就
      發票人係本於消費借貸原因關係，而簽發本票乙節，負證
      明責任。
  ３、次查，上訴人曾以被上訴人為相對人，起訴請求確認系爭
      本票之債權及利息債權不存在，並追加返還系爭本票，經
      系爭前案判決上訴人之訴駁回確定乙節，為兩造所不爭執
      ，並有系爭前案判決影本2 件及確定證明書影本1 件附卷
      （見原審卷第23-32 頁）可稽，堪予認定，足徵上訴人前
      曾起訴確認系爭本票債權及利息不存在，並要求返還系爭
      本票，均經法院判決駁回確定。又查，上訴人於系爭前案
      自承因向被上訴人借款2,250,000 元，為清償借款，而於
      系爭本票發票日簽發系爭本票交付被上訴人收執（見原審
      卷第28頁）乙節，為上訴人所不爭執，同堪認定。顯見上
      訴人已承認為清償借款，而簽發系爭本票交付被上訴人。
      而按上訴人既為清償借款而簽發系爭本票交付被上訴人，
      自堪認兩造間就系爭本票，非但存在票據關係，亦同時成
      立消費借貸法律關係，且被上訴人已將系爭本票之票面額
      即系爭借款交付上訴人，否則，上訴人不至於為清償借款
      而簽發系爭本票交付被上訴人。是上訴人抗辯：伊未取得
      借款云云，即屬無據。
  ４、再查，上訴人於系爭前案主張系爭本票債權及利息債權均
      因清償而消滅，為兩造所不爭執。而按系爭前案既經判決
      駁回上訴人之訴確定，則上訴人復執同一事由，抗辯：系
      爭借款已因清償而消滅云云，即屬無據。此外，參酌兩造
      於86年1 月16日簽立和解書，內容略謂：上訴人（甲方）
      於84年2 月28日為鄭清吉背書向被上訴人（乙方）借得1,
      000,000 元，言明每月2.5/100 計息後，應被上訴人要求
      開立本票予被上訴人收執。……但此期間，上訴人並未付
      給被上訴人任何利息。迄85年3 月1 日再度向被上訴人要
      求借款，被上訴人鑑於過去借款都未交付利息，故不願再
      借；並向上訴人催討欠款，經上訴人說明6 個月後可還清
      所有借款及利息，並開立不同到期日支票6 張，面額共68
      8,500 元以清償利息。被上訴人始再出借1,250,000 元予
      上訴人。上訴人並開立本票1 紙交付被上訴人收執，月息
      以2/100 計算（下稱系爭和解書）乙節，有上訴人不爭執
      之和解書附於系爭前案（見原審卷第28頁所附系爭前案判
      決所載）可稽，足見兩造於系爭本票簽發後之86年1 月16
      日，仍為如何清償系爭本票債權，而成立系爭和解書，益
      徵上訴人抗辯已清償系爭借款云云，難予採信。
  ５、綜上，被上訴人主張兩造間存在系爭借款消費借貸關係，
      上訴人尚欠系爭借款未清償，即屬有據。
（二）上訴人是否因為清償而給付被上訴人2,500,000 元？被上
      訴人受領2,500,000 元，有無法律上之原因？上訴人依不
      當得利法律關係請求被上訴人返還2,500,000 元，有無理
      由？
  １、按無法律上之原因而受利益，致他人受損害者，應返還其
      利益。雖有法律上之原因，而其後已不存在者，亦同。民
      法第179 條定有明文。次按非債清償之不當得利返還請求
      權，以債務不存在為其成立要件之一，主張此項請求權成
      立之原告，應就債務不存在之事實負舉證之責任（最高法
      院28年上字第1739號判例要旨參照）。上訴人主張：上訴
      人於簽發系爭本票後，陸續給付被上訴人14,423,500元，
      如上開款項，非用於清償系爭借款，則被上訴人受領系爭
      清償款，於逾越系爭借款及利息425,000 元部分，即屬無
      法律上原因，而受利益，構成不當得利，應返還予上訴人
      ，茲就其中2,500,000 元，提起反訴，請求被上訴人返還
      云云。惟為被上訴人所否認。
  ２、經查，上訴人主張為清償系爭借款，而簽發面額合計14,4
      23,500元之支票62張交付被上訴人，並經兌現，惟上訴人
      既積欠被上訴人2,250,000 元之借款，衡情，自不至於簽
      發高達14,423,500元之支票，以清償系爭借款，已徵上訴
      人上開主張，與常情不符，難予採信。
  ３、次查，上訴人於系爭前案，即主張被上訴人兌領3,109,00
      0 元之支票款，其中1,000,000 元為不當得利，並以該1,
      000,000 元與被上訴人系爭借款其中1,250,000 元相互抵
      銷，嗣經系爭前案認其無法舉證證明被上訴人獲有不當得
      利，故駁回其抵銷之抗辯主張等情，有系爭前案判決附於
      原審卷可稽，顯見上訴人所為不當得利應予抵銷之抗辯，
      早於系爭前案即已提出，並遭判決駁回。而按上訴人復於
      本件訴訟中，再以被上訴人溢額兌領支票款，獲有14,423
      ,500元之不當得利，請求被上訴人應返還其中2,500,000
      元，即屬無據。甚者，上訴人主張清償14,423,500元之支
      票款，均存在於系爭前案之前，衡情，被上訴人如確有溢
      額兌領高達14,423,500元之款項，上訴人儘可於系爭前案
      全部提出以為抗辯主張，或提出反訴請求返還利益，詎上
      訴人於系爭前案僅主張被上訴人兌領所謂3,109,000 元，
      暨其中1,000,000 元係屬不當得利，亦見上訴人主張上情
      云云，不能採信。
  ４、末查，上訴人既以非債清償之不當得利返還請求權，請求
      被上訴人返還利益，揆諸前揭判例要旨所示，上訴人就被
      上訴人取得14,423,500元之債務並不存在乙節，自應負舉
      證責任，惟上訴人迄未舉證以實其說，則其本於不當得利
      請求權，請求被上訴人給付2,500,000 元及利息，即屬無
      據。
五、綜上所述，兩造間就系爭借款成立消費借貸法律關係，而上
    訴人既無法舉證證明已清償系爭借款，則被上訴人本於消費
    借貸法律關係，請求上訴人給付2,250,000 元，及自起訴狀
    繕本送達翌日即99年6 月15日起至清償日止，按週年利率5%
    計算之利息，為有理由，應予准許；又上訴人並無法舉證證
    明被上訴人兌領14,423,500元之債務不存在，則其本於不當
    得利請求權，請求被上訴人給付2,500,000 元，及自99年1
    月1 日起至清償日止，按週年利率5%計算之利息，即無理由
    ，應予駁回。原審就本訴部分為上訴人敗訴之判決；另就反
    訴部分，為被上訴人勝訴判決，均核無不合。上訴人上訴意
    旨，指摘原判決不當，求予廢棄改判，均無理由，應予駁回
    。
六、本件結論已臻明確，兩造其餘攻擊防禦方法，核與判決結果
    不生影響，爰不逐一論述，併此敘明。
七、據上論結，本件本、反訴上訴均無理由，依民事訴訟法第44
    9 條第1 項、第78條，判決如主文。
中    華    民    國  100     年    9     月    21    日
                            民事第四庭
                                審判長法官  蔡文貴
                                法      官  謝靜雯
                                法      官  李昭彥
以上正本證明與原本無異。
如對本判決上訴，須於判決送達後20日內向本院提出上訴狀，其
未表明上訴理由者，應於上訴後20日內向本院提出上訴理由書（
均須按他造當事人之人數附繕本）。上訴時應提出委任律師或具
有律師資格之人之委任狀，並依附註條文規定辦理。如委任律師
提起上訴者，應一併繳納上訴審裁判費。
中    華    民    國  100     年    9     月    21    日
                                書  記  官  黃一秋
附註：
民事訴訟法第466 條之1 ：
對於第二審判決上訴，上訴人應委任律師為訴訟代理人，但上訴
人或其法定代理人具有律師資格者，不在此限。
上訴人之配偶、三親等內之血親、二親等內之姻親，或上訴人為
法人、中央或地方機關時，其所屬專任人員具有律師資格並經法
院認適當者，亦得為第三審訴訟代理人。
第1 項但書及第2 項情形，應於提起上訴或委任時釋明之。
附表：新台幣
┌──┬───┬───┬──────┬──────┬───┬───┐
│編號│票據種│發票人│票面金額    │發票日      │到期日│票號  │
│    │類    │      │            │            │      │      │
├──┼───┼───┼──────┼──────┼───┼───┤
│1   │本  票│陳素美│1,000,000元 │84年2 月18日│未  載│017768│
├──┼───┼───┼──────┼──────┼───┼───┤
│2   │本  票│陳素美│1,250,000元 │85年3 月1 日│未  載│215249│
└──┴───┴───┴──────┴──────┴───┴───┘